臺灣苗栗地方法院刑事判決　　　　　　　100年度易字第128號
公　訴　人　臺灣苗栗地方法院檢察署檢察官
被　　　告　陳錦福
選任辯護人　李建德律師
上列被告因詐欺案件，經檢察官提起公訴（100 年度偵字第191
號），本院判決如下：
    主  文
陳錦福無罪。
    理  由
一、公訴意旨略以：被告陳錦福明知「展昱光電科技有限公司」
    （下稱展昱公司）並未經中央主管機關經濟部之認許，亦未
    辦理有關之公司設立登記，竟意圖為自己不法之所有，先以
    報紙刊登徵才廣告，待陳叔暉向其應徵後，並於民國97年12
    月中旬某日至98 年5月間，在臺中市○○路某麥當勞等地點
    接續向陳叔暉佯稱係展昱公司之北區負責人「陳元鴻」，並
    在其所販售之貴燭汽車機車燈泡型錄宣傳單上印製為展昱公
    司販售之產品，且以電腦合成之方式，印製AV女星小澤圓代
    言之圖片於型錄宣傳單及包裝盒上，而以展昱公司名義經營
    貴燭汽車機車燈泡之買賣業務，並交付展昱公司名片、型錄
    宣傳單及貴燭機車專用燈泡奈米氪氣大燈樣品（包裝盒上印
    有「榮獲國際ISO9001品質認證」、「奈米氪氣大燈」等字
    樣及AV女星小澤圓代言圖片），向陳叔暉詐稱：展昱公司產
    品貴燭機車專用燈泡奈米氪氣大燈榮獲國際ISO9001品保認
    證，係採奈米氪氣技術製作，且有AV女星小澤圓代言等語。
    致使陳叔暉誤認貴燭機車專用燈泡奈米氪氣大燈係展昱公司
    之產品，且展昱公司既有能力請AV女星小澤圓代言，應係有
    相當資產之大公司，貴燭機車專用燈泡奈米氪氣大燈又榮獲
    國際ISO9001 品保認證，採奈米氪氣技術製作，應具有高技
    術及相當之品質保證，而陷於錯誤以高於一般市價3、4倍之
    價格，分別向陳錦福購買各種規格之貴燭機車專用燈泡奈米
    氪氣大燈合計新臺幣20萬元，因認被告涉有詐欺罪嫌云云。
二、按犯罪事實應依證據認定之，無證據不得認定犯罪事實；又
    不能證明被告犯罪者，應諭知無罪之判決，刑事訴訟法第15
    4 條第2 項、第301 條第1 項分別定有明文。次按認定不利
    於被告之事實，須依積極證據，苟積極證據不足為不利於被
    告事實之認定時，即應為有利於被告事實之認定，更不必有
    何有利之證據；認定犯罪事實所憑之證據，雖不以直接證據
    為限，間接證據亦包括在內，然而無論直接或間接證據，其
    為訴訟上之證明，須於通常一般之人均不致有所懷疑，而得
    確信其為真實之程度者，始得據為有罪之認定，倘其證明尚
    未達到此一程度，而有合理性之懷疑存在時，即無從遽為有
    罪之確信；另告訴人就被害經過所為之陳述，其目的在於使
    被告受刑事訴追處罰，與被告處於絕對相反之立場，是告訴
    人縱立於證人地位具結而為陳述，其供述證據之證明力仍較
    與被告無利害關係之一般證人之陳述為薄弱。從而，告訴人
    就被害經過之陳述，除須無瑕疵可指，且須就其他方面調查
    又與事實相符，亦即仍應調查其他補強證據以擔保其陳述確
    有相當之真實性，始得採為論罪科刑之依據（最高法院30年
    上字第816 號、76年台上字第4986號判例及98年度台上字第
    7056 號 判決要旨可資參照）。再按刑事訴訟法第161 條第
    1 項規定：檢察官就被告犯罪事實，應負舉證責任，並指出
    證明之方法。因此，檢察官對於起訴之犯罪事實，應負提出
    證據及說服之實質舉證責任。倘其所提出之證據，不足為被
    告有罪之積極證明，或其指出證明之方法，無從說服法院以
    形成被告有罪之心證，基於無罪推定之原則，自應為被告無
    罪判決之諭知（最高法院92年度台上字第128 號判例意旨參
    照）。
三、公訴意旨認被告犯有上開詐欺罪嫌，係以證人即告訴人陳叔
    暉於偵查中之證述，及「展昱公司陳元鴻」名片、貴燭汽車
    機車燈泡型錄宣傳單、貴燭機車燈泡奈米氪氣大燈產品包裝
    盒及本院98年度易字第1021號刑事判決等為主要論據；訊據
    被告固不否認告訴人陳叔暉有向其應徵業務，其跟廠商拿燈
    泡，另外自己請印刷廠商印製名片及印有日本女星小澤圓代
    言之不實宣傳單型錄、印有日本女星小澤圓代言及ISO 認證
    之不實燈泡包裝盒，並於98年4 月7 日前長達半年的時間，
    分批將上開印有不實包裝之燈泡出售給陳叔暉之事實，惟堅
    詞否認有詐欺取財之犯行，並辯稱：其與告訴人陳叔暉買賣
    燈泡業務配合時間有長達半年，剛開始有4 、5 個月是我跟
    他一起開車到外縣市去賣，到後面他有賺到錢了，他去買一
    台福特中古車，他跑他的，那個部分是有2 、3 批，我們之
    間的業務關係類似寄賣，只有第一批貨要先給我錢，因為我
    們當時互不認識，賣多少的價差他賺走再拿跟我拿貨，如果
    他有哪部分的規格賣得好，就可以用其他跟我換，我會寄給
    他，他就把貨款拿給郵差就可以了，前提是他有把東西賣掉
    才會再補貨，賣不完的就還我，並不是全部銷售完再來跟我
    進貨，我跟廠商批貨來也是有保固，他如果有不良品可以跟
    我現貨，我也一樣還給翊文工廠，換回去我沒差，翊文也一
    樣換給我，我不會損失；另外LED 的產品部分他完全不用囤
    貨不用成本，機車行如果打電話給他要貨，都是我拿貨給他
    ，他都不用出本錢；陳叔暉跟我反應燈泡故障率很高，他拿
    給我不良也沒有幾顆，我有換給他，而且我馬上回去翊文反
    應，但事實上我去市場調查也沒有，我自己也在賣，進貨的
    時候廠商叫我不良的拿回來，因為燈泡搬運也會破掉，也是
    會色衰，鎢絲慢慢會熄掉，所以差不多3 到6 個月就點不著
    ，這是一個消耗品，名片上印製名字「陳元鴻」是因算命說
    我本名不適合做生意，就私底下算名取陳元鴻，名片上地址
    是印刷錯誤，其並無詐欺犯意」等語（見本院卷第47頁及背
    面、第95頁背面至102 頁）。
四、證據能力之判斷：
  (一)按被告以外之人於偵查中向檢察官所為之陳述，除顯有不可
    信之情況者外，得為證據，刑事訴訟法第159 條之1 第2 項
    亦有明文，而該條之立法理由係認被告以外之人（包括證人
    、鑑定人、告訴人、被害人及共同被告等）之陳述如在法官
    面前為之，因其任意陳述之信用性係在已受確定保障之情況
    下所為，自得作為證據。而現階段刑事訴訟法規定檢察官代
    表國家偵查犯罪、實施公訴，依法其有訊問被告、證人及鑑
    定人之權，證人、鑑定人且須具結，而實務運作時，檢察官
    偵查中向被告以外之人所取得之陳述，原則上均能遵守法律
    規定，不致違法取供，其可信度極高，職是，被告以外之人
    前於偵查中已具結而為證述，除反對該項供述得具有證據能
    力之一方，已釋明「顯有不可信之情況」之理由外，即不宜
    遽指該證人於偵查中之陳述不具證據能力。本件證人陳叔暉
    於偵查中在檢察官前所為陳述，已經依法具結，另被告復未
    曾提及檢察官在偵查時有何不法取供致證人證詞顯不可信之
    情事，是證人即告訴人陳叔暉於偵查中之證述，自得採為本
    件證據。
  (二)按傳聞法則之重要理論依據，在於傳聞證據未經當事人之反
    對詰問予以核實，乃予排斥，惟若當事人已放棄對原供述人
    之反對詰問權，於法院審判時表明同意該等傳聞證據可作為
    證據，基於證據資料愈豐富，愈有助於真實發現之理念，並
    貫徹刑事訴訟法修法加重當事人進行主義之精神，確認當事
    人對於證據能力有處分權之制度，傳聞證據經當事人同意作
    為證據，法院認為適當者，亦得為證據。另當事人於調查證
    據時，對於傳聞證據表示「沒有意見」、「對於證據調查無
    意見」，而未於言詞辯論終結前聲明異議，應視為已有將該
    等傳聞證據採為證據之同意，此刑事訴訟法第159 條之5 定
    有明文。檢察官、被告及選任辯護人於本院準備程序時已表
    示對於全案卷證證據之證據能力均無意見，且同意作為本案
    之證據（本院卷第48、51頁），依刑事訴訟法第159 條之5
    之規定，檢察官、被告及選任辯護人已同意本案所有證據均
    有證據能力，本院斟酌該等證據並非非法取得，亦無證明力
    明顯過低之情形，是該等證據，均得採為證據。
五、經查：
  (一)被告有於報紙刊登徵才廣告，告訴人陳叔暉並向被告應徵業
    務員，被告跟廠商拿燈泡，並另外請印刷廠商印製「展昱公
    司陳元鴻」名片及印有日本女星小澤圓之不實宣傳單型錄、
    印有日本女星小澤圓代言及ISO 認證之不實燈泡包裝盒，並
    於98年4 月7 日前長達半年的時間，分批將上開印有不實包
    裝之燈泡出售給陳叔暉等事實，業據被告於本院審理時所坦
    認在卷（見本院卷第47頁及背面、第95頁背面至102 頁），
    核與證人即告訴人陳叔暉於偵查中及審理時證述相符（見99
    年度他字第1338號卷宗第23至24頁、本院卷第78至96頁）；
    證人陳叔暉與被告並無任何怨隙，衡情證人陳叔暉應無設詞
    攀誣，或虛構事實以陷害被告之理，況其到庭具結作證，更
    係以刑事責任擔保其證言之真實性，故證人陳叔暉前開證述
    內容，經核尚無不可採信之處；且有上開「展昱公司陳元鴻
    」名片影本、宣傳單型錄及貴燭機車專用燈泡包裝盒、購貨
    明細表影本各1 份附卷可稽（見99年度他字第1338號卷第9
    至11頁、本院卷第24至29頁）。是此部份事實，自堪信實。
  (二)證人陳叔暉於本院審理時到庭具結證稱：「我是97年12月中
    旬看到被告於報紙上刊登之徵才廣告跟他聯繫，不過事實上
    去到那邊不是這個樣子，我去到之後他才講說這東西是要以
    現金進貨然後來販售，等於是說我們自己進貨來賣，業務至
    產品講解他會教，他有給一些話術資料，還有名片、一張DM
    ，還有一個燈泡的包裝盒，被告跟我說有ISO 認證，我沒有
    看到ISO 證書，我覺得那種東西不可能有偽造的，包裝盒上
    有ISO9001 保證我就相信它有ISO 認證，後面他跟我講有AV
    女優代言，也有講奈米氪氣燈泡，甚至說那個是奈米物化過
    程製成，表示他產品品質高，有保障、有信用，結果實際上
    什麼都沒有，他貨寄到我那邊的時候，我就要給郵差現金，
    就是12月中旬去那邊見面當天他有帶我們去沙鹿清水一帶邊
    賣邊教，見面之後大概3 天左右我就跟他進第一批貨自己去
    苗栗的機車行賣，還有去新竹、桃園、台中、彰化、南投跑
    ，我進貨1 顆燈泡10塊錢，我銷售金額12到20元，利潤不到
    10元；另有特惠推銷買一送一，買主商品送附商品，附商品
    進貨成本3 元，所以就是13元，賣給機車行是15到20元，還
    是有利潤，我通常一次進貨7 、8 千到1 萬多、2 萬都有，
    每個禮拜進貨2 至3 次，跟被告之間業務往來6 個月進貨約
    20幾萬元，銷售完再繼續進貨，我進氪氣燈泡、還有其他煞
    車燈、方向燈之類好幾種燈泡，貨賣完就繼續進貨，從97年
    12月中旬到98年5 、6 月，這中間進的貨都賣掉沒有一次有
    剩貨，也沒有產品賣不好跟他換別個樣品的，後來問題慢慢
    發生，燈泡是消費品，一般正常使用下大概1 年就會報廢，
    在98年5 、6 月的時候開始有店家客訴這個被告的燈泡故障
    率很高，每一家店至少都好幾十顆，故障率大概30％以上，
    有些一裝上去馬上掛掉的數量在故障比率的10％，其他就不
    會亮的，還有裝反的，製造過程會掉的，頭掉落的都有，我
    沒有自己去檢驗，店家跟我反應也是你的東西這麼爛，產品
    這麼不好，還騙我說什麼ISO 認證、奈米的，那時候我就覺
    得他的貨有問題了，就沒有繼續跟他進貨，因為裡面的東西
    有被商家查出來不符合實際，很多人來跟我要求退貨，變成
    自己的信用，不是說金錢上，也是屬於金錢上的損失，虧損
    在後面的售後服務，變成說我要去服務去做更換，中間損失
    的時間、費用，退換貨的金額我沒有仔細去估算，因為後面
    我再從別的地方跟別人進貨之後，就拿新的貨去把舊的有問
    題的貨換回來，換回來的單以商品的價值應該有5 、6 萬元
    以上，還不算到我去幫人家服務，一些有的沒的，我有告訴
    被告他的產品有問題，後來我有跟摩托車店講說我那個東西
    有問題，可以用你們就用，不能用就不要用，把被告的東西
    當贈品送給店家，我不敢再賣了，我有向被告要求退貨，他
    只讓我換了部分的貨而已、他不是講不能換，他不知道說什
    麼理由，時間久了我也忘記了，意思是不大願意給我退換貨
    就對了，那時候已經不打算跟他進貨了，我想可能他發覺到
    我進貨量好像沒那麼多了，所以他才不願意讓我換貨；以批
    發價來講的話，我目前拿的燈泡也是有認證過包裝好的價格
    才9 元，跟被告要價10元之間只差1 元，問題是東西產品不
    一樣，我現在的東西他的好太多，還不曾被人家退換過，甚
    至連故障的機會都沒有，我深深覺得一分錢一分貨，今天好
    的品質高一點我寧願接受，做生意我一向注重品質而已不是
    注重價格；起訴書上他賣我的燈泡比人家貴到3 、4 倍之多
    那是蔡侑揚講的，他有去查他進貨的源頭，那個我有過去看
    一下，再跟另外上游廠商比價，以他的品質來講差的話他貴
    了3 、4 倍，以售價來看是差不多，不過以他的品質來講真
    的是差很多」等語（見本院卷第78至95頁背面）。
  (三)依據證人陳叔暉上開證述可知，被告與證人陳叔暉間之業務
    關係，應係買賣關係，由證人陳叔暉向被告進貨自行出售商
    品，每顆燈泡利潤不超過10元，而當證人陳叔暉商品出售完
    畢後，再自行向以現金被告進貨，且證人陳叔暉自97年12月
    中旬到98年5 、6 月，這中間進的貨都賣掉沒有一次有剩貨
    ，也沒有產品賣不好跟他換別個樣品的，而被告並非要求不
    得退換貨，且證人並於每次貨物銷售完畢再向被告進貨，以
    如此寄賣模式，業務合作長達有半年的時間，是被告不僅就
    進、換貨產品之數量、規格給予證人相當大的彈性空間，雙
    方並有一定的信賴關係存在以維持半年之業務合作，而證人
    陳叔暉又自承其於上開業務配合期間，其向被告所進貨之商
    品，均全部售罄，並無任何退貨或要求換貨情形。是自難認
    證人陳叔暉就其向被告購買機車燈泡出售他人乙節，有何陷
    於錯誤或者被告有何施用詐術之情事。
  (四)另證人許振淵於本院審理時亦到庭具結證稱：其與被告間之
    業務關係，亦為寄賣燈泡方式，由其自行進貨出售他人，商
    品出售完畢再另以現金向被告購買燈泡，如果燈泡未出售，
    則可以退貨或換貨，每顆燈泡進貨成本約係10元，與一般市
    場價格相同，出售後約可以獲取報酬每顆約2 至5 元等語（
    見本院卷第60至67頁）；證人許振淵與被告並非親屬關係，
    衡情證人許振淵應無虛構事實以維護被告之理，況其到庭具
    結作證，更係以刑事責任擔保其證言之真實性，故證人許振
    淵前開證述內容，經核尚無不可採信之處；故依據證人許振
    淵上開業務方式，被告與證人陳叔暉間之燈泡買賣方式亦係
    相同，均係採用一般寄賣方式，並非要求證人陳叔暉、許振
    淵應該要一次購買大量燈泡，而係由證人陳叔暉、許振淵自
    行決定進貨數量、種類，再由其等自行前往機車店家販售，
    而如果燈泡出售完畢，即可再行進貨，倘如燈泡並未出售完
    畢，亦可向被告退貨或換貨；是依據上開販賣燈泡模式，實
    無任何施用詐術或者有何使證人陳叔暉、許振淵陷於錯誤之
    情事；至被告所印製名片非被告之本名及地址乙節，然被告
    先是與證人一起銷售產品一段時日，其後證人自立個體戶，
    被告仍與證人維持業務合作關係近半年時間，且證人於每次
    產品銷售完又再找被告進貨，期間證人陳叔暉並無聯繫不到
    被告之情形，是縱其名片上之姓名、地址非真實，亦難據此
    即認被告主觀上有何詐欺之意圖。
  (五)再有關被告所印製有日本女星小澤圓代言之不實宣傳型錄、
    日本女星小澤圓代言及ISO9001 認證之不實包裝盒，因電視
    、傳單、包裝廣告為一般銷售手法，為要約引誘，並非廣告
    言之人即盡信，且今日資訊發達，並非無法查詢相關代言或
    認證之資訊，而廣告文宣之內容是否誇大不實以吸引消費者
    目光，與是否有詐欺之主觀犯意，仍須辨明，非可一概而論
    ，縱有上開廣告不實，難遽認被告製作文宣之初即有詐欺犯
    罪之故意；況按刑法第339 條第1 項詐欺罪之成立，以行為
    人具有為自己或第三人不法所有之主觀犯意，客觀上確有施
    用詐術，致被害人因此陷於錯誤，而交付財物者，始克當之
    ，若行為人不具有不法所有之主觀犯意，而客觀上認為所用
    之方法不能認為詐術者，即不構成該罪；而在一般買賣場合
    ，如行為人之賣方，於買方支付價金之後，所為之對待給付
    ，依社會在通念客觀上可認為其對價相當或非明顯不成比例
    ，縱然買方主觀上不盡滿意，滋生爭議，斯乃債務不完全履
    行、瑕疵擔保、減少價金、損害賠償或解除契約之民事糾葛
    範疇，應循民事途徑以作解決，尚難認行為人具有不法所有
    之主觀犯意，而逕以刑事詐欺罪責相繩。此如同債權人對於
    債務人施以強暴、脅迫方法，索回債款，因不具有不法所有
    之主觀犯意，不能以強盜罪名論處，而僅成立妨害自由罪者
    然。至行為人因促銷而刊登不實廣告，消費者保護法第22條
    、第23條及公平交易法第21條雖定有禁止規範，其違反者，
    僅負民事損害賠償責任或受行政罰鍰而已，殊無遽行認為施
    用詐術，課以刑事處罰之餘地，不容將刑事責任、民事責任
    與行政責任混為一談。
  (六)至證人陳叔暉就被告是否讓其更換瑕疵品部分，先是證稱其
    於向被告購買燈泡期間，燈泡均全數售罄，並無任何換貨或
    退貨之需要；又改稱被告只讓其換了部分的貨，後又改稱被
    告當時不知道說了什麼，意思就是不大願意讓其換貨等語；
    是證人陳叔暉就此部分證述前後證述不同，且亦無舉證證明
    被告確有不願意退貨、換貨之情事；故亦難以此為被告不利
    之認定；是本案被告辯稱其跟廠商批貨來是有保固，證人陳
    叔暉如果有不良品可以跟其換貨，其還給翊文工廠，翊文工
    廠也一樣換給其，其不會損失，沒有必要不給證人陳叔暉退
    貨等語，即非無可採。
  (七)復觀之本件被告所販售予證人之燈泡價格並無明顯高於一般
    之售價，且證人販售被告之燈泡亦有獲得利潤，觀之證人所
    爭執僅係被告產品品質之好壞，此部分已如上所述屬民事糾
    紛，此有他牌同型號機車燈泡大小包裝盒影本、車行報價單
    及價目表影本各1 份附卷可證（見本院卷第30至31頁、第37
    至40頁），亦為證人陳叔暉於本院審理時證稱在卷；此外，
    證人陳叔暉亦無法提出其他積極證據證明，本案被告於當時
    確有施用詐術之行為及其實際所受損失等事實之證據方法以
    供本院調查。
  (八)另被告所犯另案之銷售模式被害人蔡侑揚、黃冠瑋，係一次
    進貨、並以高於一般市價3 、4 倍之價格販售產品予被害人
    等情節，均與本案不同，不可一概而論，公訴人所稱被告本
    次犯行與該次經判決確定之犯行相同，容有誤會，此有本院
    98 年 度易字第1021號判決1 份在卷可稽（見本院卷第14至
    16頁）；綜上所述，本件檢察官所舉上述各項用資證明被告
    犯罪之證據，雖足以認定被告有印製不實之宣傳單型錄及燈
    泡包裝盒，並將上開印有不實廣告之燈泡出售給陳叔暉之事
    實，惟尚不足以證明被告所為係構成詐欺罪之要件，應認不
    能證明被告犯罪；此外，公訴人復未提供其他積極證據足資
    證明被告確有公訴人所指之犯行，不能證明被告犯罪，參諸
    前揭法條規定與判例意旨依法應為被告無罪之諭知。
六、據上論斷，應依刑事訴訟法第301 條第1 項，判決如主文。
本案經檢察官黃明正到庭執行職務。
中    華    民    國   100    年    6     月    29    日
                  刑事第三庭  審判長法  官  柳章峰
                                    法  官  陳文貴
                                    法  官  許蓓雯
以上正本證明與原本無異。
如不服本判決應於收受判決後10日內向本院提出上訴書狀，並應
敘述具體理由。其未敘述上訴理由者，應於上訴期間屆滿後20日
內向本院補提理由書( 均須按他造當事人之人數附繕本) 「切勿
逕送上級法院」。告訴人或被害人如對本判決不服者，應具備理
由請求檢察官上訴，其上訴期間之計算係以檢察官收受判決正本
之日期為準。
                                    書記官  徐一夫
中    華    民    國   100    年    6     月    29    日